【裁判字號】    88,重訴,2784
【裁判日期】    890804
【裁判案由】    確認租賃關係不存在
【裁判全文】
臺灣臺北地方法院民事判決  八十八年度重訴字第二七八四號
    原      告  富邦商業銀行股份有限公司
                              .
    法定代理人  甲○○  住同右.
    訴訟代理人  己○○  住臺北.
                庚○○  住同右.
                乙○○  住同右.
    被      告  丁○○  住基隆.
                鴻雲有限公司  設臺北縣板橋市○○○路一五四之四號一樓
    右  一  人
    法定代理人  戊○○  住宜蘭.
    被      告  丙○○  住臺北.
右當事人間確認租賃關係不存在事件，本院判決如左：
    主    文
確認被告丁○○與被告丙○○間及被告丙○○與被告鴻雲有限公司間，就坐落臺北市
萬華區○○段第四０八地號土地及其上門牌臺北市○○區○○路五四０號一樓房屋之
租賃關係均不存在。
訴訟費用由被告負擔。
    事    實
一、原告方面：
    (一)聲明：如主文所示。
    (二)陳述：
      １被告丁○○於民國八十七年六月廿日向原告富邦商業銀行股份有限公司借款
        新臺幣（下同）玖佰萬元，並提供其所有臺北市○○路五四０號建物暨坐落
        基地臺北市○○段○○段四０八地號土地之權利範圍，設定抵押權與原告，
        以擔保原告之債權，嗣被告自八十七年八月廿日起，未依約按月繳納本息，
        依雙方簽訂之理財家房貸契約第一章第五條第一項第一款之約定，其債務視
        為全部到期，經原告向臺灣臺北地方法院聲請准予拍賣抵押物裁定，並提起
        請求返還借款之訴，原告據之聲請拍賣抵押物強制執行，於八十八年一月十
        九日執行查封時，因占有人即被告鴻雲有限公司主張與另一被告丁○○間就
        執行標的物有租賃關係，致使法院拍賣公告使用情形上載明：由第三人鴻雲
        公司承租中，租期不明，拍定後不點交。而影響應買意願，損害原告權益。
      ２被告丁○○向原告借款時，曾於雙方簽訂之理財家房貸契約第三章切結事項
        中，擔保提供之不動產於提供設定抵押權時，確無任何租賃關係存在，而查
        封時要求被告提出租約佐證，其卻支吾其詞，僅稱有租約，對於租約期間、
        租金多寡、押租金等租約重大事項，拒不說明。原告屢向被告鴻雲有限公司
        要求提出租約，其藉故拖延，拒絕提出，原告無奈，依強制執行法第十九條
        規定，聲請執行法院調查命其提出租約，被告亦不配合提出。基上理由，被
        告之租約顯然是虛假不實，目的在阻擾拍賣程序之進行，以損害原告之權益
        ，謀取私人之利益。
      ３丁○○於八十七年六月六日將買受之上開房地辦畢所有權移轉登記，於同年
        月十二日，將上開房地為向原告借款之擔保，辦妥壹仟零捌拾萬元之本金最
        高限額抵押權登記，另於同年月二十日邀同訴外人魏美玉、詹智祥為連帶保
        證人，簽訂理財家房貸契約書及借據各一份，向原告借款二筆，共計玖佰萬
        元，孰料丁○○竟於同年月十日與另一被告丙○○簽訂房屋租賃契約，將房
        屋出租於丙○○，丁○○於簽訂理財家房貸契約書，曾切結提供之不動產確
        無任何租賃關係存在，然事實上卻已於抵押權設定登記前二日即房屋出租予
        他人，且租期長達十年，租金又係債權利息扣抵，其顯有一方面詐貸，另方
        面則欲使原告將來行使抵押權拍賣上開房地時無法順利拍定。經查，丁○○
        、魏美玉與丙○○簽訂租賃契約時，三人均設籍於臺北市○○街○段一二四
        之一號二樓，係屬共同生活戶，且截至目前為止，魏美玉與丙○○仍設籍於
        該處，足證渠等簽訂租賃契約時關係密切，且丁○○以壹仟佰萬元之高價
        購得上開房地後，卻不欲善加使用收益，反於辦妥所有權登記後四日，即將
        之以偏低之租金出租與丙○○，以抵償其所欠借款之利息，依一般經驗法則
        ，實無法令人相信該租賃契約之真實性。此外，依據鴻雲有限公司所提供之
        房屋租賃契約，丁○○與丙○○所簽訂之租期長達十年，但並未約定租金應
        如何調漲及其幅度，另租金每月僅為壹萬捌仟元，且係由丁○○向丙○○借
        用之貳佰萬元之利息支付。查丁○○向原告所借之玖佰萬元，每月利息約為
        柒萬元，而前開房地附近租金之行情每月約為貳萬伍仟元，其捨棄較高額之
        租金收入，就較低之利息抵償，並自行負擔向原告借款之利息，殊違常理。
        丁○○與丙○○間之租賃關係若不存在，則丙○○與鴻雲有限公司之租賃契
        約，不問有無得到丁○○之同意，亦自無存在之理。更何況詹智祥為鴻雲有
        限公司之原始股東，目前雖已非股東，但仍係實際經營者，其於丁○○向原
        告之借款逾期後，隱取幕後，實際控制上開房地之利用，令人無法不懷疑本
        案各租賃契約之真實性。
      ４按第三人如認當事人間租賃契約之法律關係存否不明確，致其私法上之地位
        受有侵害之危險，即有受確認判決之法律上利益，得提起確認當事人間租賃
        關係存在或不存在之訴。原告因丁○○未依約清償債務，對其提供設定之抵
        押權聲請強制執行，因上開二份租賃契約存在，致無法拍定後點交，迭經拍
        賣無人應買，造成拍賣底價遠低於當地行情，因之原告債權勢必無法全數受
        償而遭嚴重損害，是原告在私法上之地位已有受侵害之危險，而此項危險必
        以對被告等間之確認租賃權不存在之判決始得以除去，原告自得提起本件確
        認之訴。
      ５丁○○於八十七年五月廿八日由原告對保後，確知原告已承諾其消借貸之要
        約，將於數日後完成抵押權設定登記後，即約定簽訂「理財家房貸契約書」
        並進而依約撥款，乃於八十七年六月十日與丙○○合謀意圖損害原告之債權
        ，而為通謀虛偽意思表示，偽做第一份租賃契約書，此證諸(1)租賃契約租期
        長達十年(2)丙○○對丁○○之貳佰萬元債權利息抵繳租金(3)捨較高之租金收
        入（當地行情每月租金約貳萬至貳萬伍仟元）而就較低之抵繳租金壹萬捌仟
        元(4)趕在八十七年六月十二日抵押權設定登記前二日完成公證(5)丙○○旋即
        將上開房地轉租與鴻雲公司，鴻雲公司之原始股東詹智祥亦為丁○○之連帶
        保證人(6)丁○○於八十七年六月二十日簽訂理財家房貸契約書時，隱瞞原告
        已公證上開租賃契約之事實，而不實之切結(7)於八十七年六月六日辦前開房
        地之所有權移轉登記時，丁○○與朱武皆設籍於同一住所，渠等關係非心尋
        常等諸多違背常理之處。是渠等於八十七年六月十日所作租賃契約實屬通謀
        之虛偽意思表示而無效。丁○○於八十七年六月廿日取得原告撥付之款項，
        旋於同年八月廿日違約，迄今去向不明，嗣原告於八十八年一月十九日強制
        執行查封上開房地，因上開虛偽之租賃契約存在，無法拍定點交，迭經拍賣
        無人應買，致原告之債權受有重大之損害，今丙○○於原告提起本件訴訟時
        ，假意表示願出面買受上開房地，並以應給付之價金清償丁○○對原告所負
        之債務，惟其願出之價額遠低於當地行情，價差達四成以上，若原告同意其
        不具誠意之要求，勢必因抵押權之塗銷而蒙受重大損失，丙○○亦因此而受
        有鉅大之不法利益，豈事理之平乎。再者丁○○之另一連帶保證人魏美玉迄
        今仍與丙○○設同一戶籍內，顯示渠等關係亦不尋常，足證系爭二份租賃契
        約，為通謀虛偽意思表示無效。
    (三)證據：提出理財家房貸契約書及借據暨約定書各一紙、抵押權設定契約書及其
      他項權利證明書影本一份、拍賣抵押物裁定及民事判決暨確定證明書各一份、
      土地及建物登記簿謄本、理財家房貸契約書、戶籍謄本、房屋土地預定買賣契
      約書、鴻雲有限公司變更登記事項卡為證，並請求訊問證人丁○○、詹智祥。
二、被告方面：
    被告均未於最後言詞辯論期日到場，被告丁○○亦未提出準備書狀作何聲明或陳
    述。被告鴻雲有限公司及丙○○則曾到庭聲明陳述如下：
    (一)聲明：駁回原告之訴。
    (二)陳述：
      １鴻雲有限公司部分：其係於八十八年六月十日向丙○○承租上開房屋，租期
        至九十年十月卅一日，租金每月貳萬元，押租金陸萬元，目前已給付八期租
        金與丙○○。
      ２丙○○部分：與丁○○間之租賃契約有經法院公證，由其轉租給鴻雲有限公
        司，租金每月壹萬捌仟元，期間三年，押租金萬元，租金於每月五日至臺
        北市○○路收取。
    (三)證據：提出房屋租賃契約及公證書一份為證。
三、本院依職權調閱本院八十八年度執字第六五二號強制執行案卷。
    理    由
一、程序方面：
    (一)按訴狀送達後，原告不得將原訴變更或追加他訴，但不甚礙被告之防禦及訴訟
      之終結者，或被告於訴之變更或追加無異議，而為本案之言詞辯論者，視為同
      意變更或追加，民事訴訟法第二百五十五條第一項第七款、第二項定有明文。
      本件原告起訴時原聲明確認被告丁○○與鴻雲有限公司間之租賃契約關係不存
      在，嗣於本院審理中追加被告丙○○，並變更聲明為確認丁○○與丙○○、丙
      ○○與鴻雲有限公司租賃契約關係存在，係屬訴之追加及變更，惟丙○○並未
      異議，並為本案之言詞辯論，本院亦認不甚礙被告之防禦及訴訟之終結，按之
      上揭規定，原告訴之變更、追加，應予准許，合先敘明。
    (二)本件被告均未於言詞辯論期日到場，核無民事訴訟法第三百八十六條各款所列
      情形，爰依原告之聲請，由其一造辯論而為判決。
二、得心證之理由：
    (一)原告起訴主張：被告丁○○於八十七年六月廿日向原告借款玖佰萬元，並提供
      其所有坐落臺北市○○區○○段三小段四０八地號土地應有部分四分之一及其
      地上門牌臺北市○○路五四０號一樓房屋，設定抵押權與原告，以擔保原告之
      債權。惟丁○○自八十七年八月廿日起，即未依約按月繳納本息，經原告取得
      執行名義，聲請拍賣抵押物強制執行，於八十八年一月十九日執行查封時，因
      被告鴻雲有限公司主張有租賃關係存在，致拍賣不點交，影響拍賣價格，致原
      告債權受有重大損害。丁○○於八十七年五月廿八日由原告對保後，確知原告
      已承諾其消借貸之要約，將於數日後完成抵押權設定登記後，即約定簽訂理財
      家房貸契約書並進而依約撥款，乃於八十七年六月十日與丙○○合謀意圖損害
      原告之債權，而為通謀虛偽意思表示，偽做第一份租賃契約書，此證諸(1)租賃
      契約租期長達十年，(2)丙○○對丁○○之貳佰萬元債權利息抵繳租金，(3)捨較
      高之租金收入（當地行情每月租金約貳萬至貳萬伍仟元）而就較低之抵繳租金
      壹萬捌仟元，(4)趕在八十七年六月十二日抵押權設定登記前二日完成公證，(5)
      丙○○旋即將上開房地轉租與鴻雲公司，鴻雲公司之原始股東詹智祥亦為丁○
      ○之連帶保證人，(6)丁○○於八十七年六月二十日簽訂理財家房貸契約書時，
      隱瞞原告已公證上開租賃契約之事實，而不實之切結，(7)於八十七年六月六日
      辦前開房地之所有權移轉登記時，丁○○與朱武皆設籍於同一住所，渠等關係
      非心尋常等諸多違背常理之處；足證渠等於八十七年六月十日所作租賃契約實
      屬通謀之虛偽意思表示而無效。丁○○與丙○○間之租賃關係若不存在，則丙
      ○○與鴻雲有限公司之租賃契約，不問有無得到丁○○之同意，亦自無存在之
      理等語。
      被告鴻雲有限公司辯稱：其係於八十八年六月十日向丙○○承租上開房屋，租
      期至九十年十月卅一日，租金每月貳萬元，押租金陸萬元，目前已給付八期租
      金與丙○○等語。被告丙○○則以：與丁○○間之租賃契約有經法院公證，由
      其轉租給鴻雲有限公司，租金每月壹萬捌仟元，期間三年，押租金萬元，租
      金於每月五日至臺北市○○路收取等語置辯。
    (二)按確認法律關係之訴，非原告有即受確認判決之法律上利益者，不得提起之，
      民事訴訟法第二百四十七條第一項前段著有明文。所謂即受確認判決之法律上
      利益，係指因法律關係之存否不明確，致原告在私法上之地位有受侵害之危險
      ，此項危險得以對於被告之確認判決除去之者而言，故確認法律關係成立或不
      成立之訴，苟具備前開要件，即得謂有即受確認判決之法律上利益，縱其所求
      確認者為他人間之法律關係，亦非不得提起（最高法院四十二年度臺上字第一
      ０三一號判例意旨可資參照）。本件原告主張被告等間之租賃關係不存在，而
      被告等則主張存在，已影響於抵押權之實行，原告請求確認租賃關係不存在，
      即有受確認判決之法律上利益，又租賃關係雖於抵押權設定登記後始成立，對
      於該抵押權雖不生效力，然如於拍賣時，執行法院若不除去該租賃關係而拍賣
      ，原告訴請確認租賃關係不存在，亦應認為有實益。
    (三)經查，原告主張被告丁○○於八十七年六月廿日向原告借款玖佰萬元，並提供
      其所有坐落臺北市○○區○○段三小段四０八地號土地應有部分四分之一及其
      上門牌臺北市○○路五四０號建物暨，設定押權與原告，以擔保原告之債權，
      惟丁○○自八十七年八月廿日起，未依約履行，經原告取得執行名義，聲請拍
      賣抵押物強制執行，於八十八年一月十九日執行查封時，因被告鴻雲有限公司
      主張有租賃關係存在等事實，業據其提出理財家房貸契約書、借據、約定書、
      抵押權設定契約書、他項權利證明書、本院八十七年度拍字第二六０四號民事
      裁定書、本院八十八年度重訴字第七二號民事判決書、民事判決確定證明書、
      土地及建物登記簿謄本為證，並經本院調閱本院八十八年度執字第六五二號強
      制執行案卷核對屬實，應堪採信。次查，原告主張丁○○與丙○○及丙○○與
      鴻雲有限公司間之租賃關係不存在，被告丙○○及鴻雲有限公司則主張存在，
      並以前開情詞置辯，惟查：
      １被告丙○○雖提出本院公證處之公證書及租賃契約書一份為憑，主張其與丁
        ○○間之租賃關係存在。然查，上開租賃契約書，業經本院公證人認證，依
        民事訴訟法第三百五十八條之規定，固應推定為真正，但此項推定乃指上開
        租賃契約書確為丁○○與丙○○所作成，具有形上之證據力，至其內容是否
        真正，則牽涉該項文書之實質上證據力，仍應綜合各項證據判斷之。
      ２查丙○○辯稱其係以對丁○○貳佰萬元借款債權之利息抵付租金云云。惟丙
        ○○自承無法提出該項借款之證明文件，實與常情不符，已難採信。且丁○
        ○係於八十七年五月廿三日以壹仟佰萬元向訴外人洪美玉購買上開房地，
        於同年五月廿八日覓妥連帶保證人即訴外人詹智祥、魏美玉，向原告洽辦貸
        款，此由卷附之借據及理財家房貸契約書上之對保欄日期可證，雖借據之日
        期為同年六月廿日，然此應係銀行須辦妥抵押權設定登記後，實際之撥款日
        。丁○○於簽訂上開理財家房貸契約書時，同時切結上開房地並無租賃關係
        存在，並於約款中承諾出租時，應通知原告經原告同意，因此丁○○應明白
        租賃關係之在與否對原告評估核貸之額度，有重大之影響，竟於辦妥貸款手
        續後，趁原告於八十七年六月十二日設定抵押權登記前之同年月十日，未告
        知原告，將上開房地出租於丙○○，租期長達十年，嗣旋於第二次繳息日即
        八十七年八月廿日，未依約繳息，逃匿無蹤，足見原告主張丙○○與丁○○
        間之租賃關係應係為阻撓原告抵押權之實行，而為之通謀虛偽意思表示等情
        ，應堪採信。
      ３再查，丙○○與鴻雲有限公司間之租賃契約，據鴻雲有限公司之法定代理人
        戊○○到庭所陳，係於八十八年六月十日向丙○○承租，租期至九十年十二
        月卅一日，租金每月貳萬元，押租金陸萬元交給丙○○云云（見本院八十九
        年一月十八日言詞辯論筆錄）。而丙○○則陳稱係於八十八年農曆年後租給
        鴻雲有限公司，確定時間忘了，租金每月壹萬捌仟元，租金萬元云云（見
        本院八十九年三月八日言詞辯論筆錄），由渠二人所陳互相齟齬等以觀，渠
        等間之租賃關係，亦屬為阻止原告抵押權之實行而虛偽編造，堪予認定。
      ４又查，原告主張因被告間虛偽之租賃關係存在，致使減價拍賣仍無人應買，
        影響其債權甚鉅等語。查上開房地於本院強制執行時，經台企不動產鑑定顧
        問有限公司鑑定結果淨值為壹仟零拾萬陸仟元，因被告主張有租賃關係存
        在，拍賣條件不點交，致三次減價拍賣，而無人應買，亦經本院核對上開強
        制執行案卷無訛，足證丁○○與丙○○間之租賃關係存在，確實影響原告債
        權之利益甚鉅，原告之主張，亦堪予採信。
    (四)綜上所述，本件被告間之租賃關係為通謀虛偽而設立，應自始無效，又因渠等
      主張有租賃關係存在之故，致原告實行抵押權強制執行時，拍賣條件為不點交
      ，導致三次減價後，仍無人應買，影響原告債權甚鉅，原告請求確認被告間就
      上開房地之租賃關係均不存在，為有理由，應予准許。
三、本件事證已臻明確，兩造其餘之攻擊、防禦方法及所舉未經援用之證據，經本院
    斟酌後，均認與判決結果無影響，爰不予一一論駁，除予敘明。
四、據上論結，原告之訴為有理由，依民事訴訟法第三百八十五條第一項前段、第七
    十八條、第八十五條第一項前段，判決如主文。
中      華      民      國    八十九    年      八      月    廿四    日
                                      民事第六庭法      官  劉坤典
右為正本係照原本作成
如對本判決上訴，須於判決送達後廿日內向本院提出上訴狀
中      華      民      國    八十九    年      八      月    廿五    日
                                                法院書記官  王朝枝


司法院資訊處製作；財團法人民間司法改革基金會備份。
